【裁判字號】    95,上易,88
【裁判日期】    950307
【裁判案由】    詐欺等
【裁判全文】
臺灣高等法院刑事判決                  95年度上易字第88號
上  訴  人
即  被  告  丙○○
上  訴  人
即  被  告  乙○○
上列上訴人因詐欺等案件，不服臺灣臺北地方法院94年度易字第
414號，中華民國94年9月28日第一審判決（起訴案號：臺灣臺北
地方法院檢察署93年度偵字第15467號），提起上訴，本院判決
如下：
    主  文
上訴駁回。
    事  實
一、丙○○於民國86年間任職展大真空工業有限公司（下稱展大
    公司），擔任業務一職，因黃清治於85年7月8日擔任開仁企
    業有限公司（下稱開仁公司）在同年4月22日向位於臺北市
    中山區○○○路372號之中華商業銀行股份有限公司臺北分
    行（下稱中華商銀）借款新臺幣（下同）200萬元債務之連
    帶保證人，然開仁公司無力償還債務，為免黃清治名下所有
    供達暉有限公司（下稱達暉公司）使用之臺北市○○街○段
    74 巷2之1號房地遭中華商銀強制執行，林政雄、黃清治、
    顏煌彬、丙○○乃商議以分別尋覓人頭佯為公司員工申請個
    人小額信用貸款償還上開債務，丙○○乃徵得未在達暉公司
    任職之李岱岩同意擔任貸款人頭；乙○○則為榮民退休，並
    未兼職其他工作，亦明知自己並非臺灣喜摩立實業有限公司
    （下稱喜摩立公司）之員工；顏煌琳（已經原審判決有期徒
    刑4月，緩刑3年確定。）則自86年6月間起始任職展大公司
    ，總管倉庫業務，亦明知其前此並非展大公司員工，顏、黃
    二人仍分別受林政雄之託擔任人頭，魏慧林與林政雄、黃清
    治、顏煌彬、李岱岩；乙○○、顏煌琳則分與林政雄、黃清
    治、顏煌彬等人基於為黃清治不法所有之意圖及行使偽造特
    種文書之犯意聯絡，由從事業務之林政雄、顏煌彬及黃清治
    等人利用不知情之公司會計彭惠美分別於86年9月5日製作乙
    ○○、同年12月1日製作李岱岩部分，將其等任職各該公司
    並領有薪資之不實事項，偽造員工職務證明書之特種文書及
    登載於業務上製作85年度各類所得扣繳暨免扣繳憑單（下稱
    扣繳憑單），再由顏煌彬、黃清治、顏煌琳、乙○○於86年
    9 月23日；顏煌彬、黃清治與李岱岩則於86年12月間某日，
    先後一同持上開員工職務證明書、扣繳憑單向中華商銀臺北
    分行行使以辦理個人小額及消費者貸款，並填寫個人小額及
    消費者信用貸款申請與審核綜合表，由黃清治擔任連帶保證
    人，致該銀行核貸信用部門人員誤信李岱岩、顏煌琳、乙○
    ○於員工職務證明書上所載期間確實分別為上開公司員工且
    具證明書上所載固定收入能力，而先後於86年9月26日對顏
    煌琳、乙○○，同年12月29日對李岱岩核准放款進而撥存交
    付所貸金額各60萬元於其等之中華商銀帳戶，李岱岩、乙○
    ○則各得報酬5萬及4萬5千元，足生損害於中華商銀對於核
    貸之正確性，而該等款項旋即提出存入黃清治於中華商銀帳
    戶以清償開仁公司前揭債務。嗣林政雄、黃清治於支付顏煌
    琳、乙○○貸款利息十期、李岱岩部分利息八期後即拒絕清
    償，中華商銀始悉受騙（林政雄已歿，業經判決不受理確定
    ；黃清治、李岱岩分別經臺灣台北地方法院以90年度訴字第
    993號判決有期徒刑5月、4月確定；顏煌彬則經臺灣高等法
    院以92年度上易字第3134號判決有期徒刑5月確定）。
二、案經臺灣高等法院檢察署函臺灣臺北地方法院檢察署檢察官
    簽分偵查後聲請以簡易判決處刑，原審認不宜以簡易判決處
    刑，改依通常程序審理。
    理  由
一、訊據被告丙○○固不否認於上開期間任職展大公司，惟矢口
    否認有何與實際負責人林政雄等人共同行使偽造員工職務證
    明書及向中華商銀詐取財物之犯行，辯稱：從未曾介紹李岱
    岩擔任人頭員工，關於公司找人頭員工辦款之事，伊並不知
    悉，李岱岩是甲○○介紹到公司，後來李岱岩因貸款及利息
    問題，要求伊向林政雄協調，遭伊拒絕，李岱岩心生不滿，
    始挾怨誣指為伊介紹至公司辦理貸款云云。被告乙○○則不
    否認未曾於喜摩立公司任職，也有在中華商銀個人小額及消
    費者信用貸款申請與審核綜合表上簽名，然亦否認有何行使
    偽造員工職務證明書與詐欺犯行，辯稱：當時介紹的人一再
    說簽名只是表示入公司乾股，可以三節分紅，並不知道是要
    作貸款，林政雄等人並冒用其名義向中華商業銀行股份有限
    公司借款200萬元，向華南商業銀行貸得00000000元、美金
    399900元，伊亦係被詐騙之被害人云云。
二、經查：
  (一)被告乙○○、顏煌琳曾於86年9月23日以喜摩立公司、展大
    公司員工職務證明書、扣繳憑單等資料，同案被告李岱岩曾
    於同年12月間某日以達暉公司員工職務證明書、扣繳憑單等
    資料，分別檢附中華商銀個人小額及消費者信用貸款申請與
    審核綜合表後，向中華商銀申請小額信用貸款，並經中華商
    銀分別於同年9月26日（被告乙○○、顏煌琳部分）、同年
    12 月29日（同案被告李岱岩部分）核撥60萬元於其等帳戶
    內後，旋即提出存入同案被告黃清治於中華商銀帳戶，再轉
    入開仁公司帳戶以清償債務，其後被告乙○○、顏煌琳上開
    貸款僅繳付10期、同案被告李岱岩部分則僅繳付8期後即均
    拒絕清償等情，業據證人即同案被告黃清治於原審審理中到
    庭結證屬實（見原審94年8月10日審判筆錄第2至6頁），並
    有中華商銀91年4月16日（91）中華商銀臺北字第91076號函
    暨所附之乙○○、李岱岩申請信用貸款所檢附之員工職務證
    明書、85年度扣繳憑單、中華商銀臺北分行個人小額及消費
    者信用貸款申請與審核綜合表、放款客戶還款繳息查詢單、
    開仁公司之還款繳息查詢單、證人黃清治帳務資料查詢表等
    在卷可稽，堪認為真。
  (二)同案被告李岱岩並未在達暉公司任職，經被告丙○○介紹認
    識另案被告顏煌彬、黃清治，顏煌彬要其以公司員工名義向
    中華商銀貸款，事後並給予5萬元酬金，其將身分證件交給
    顏煌彬，曾經隨同顏煌彬、黃清治等人一同前往中華商銀辦
    理貸款事宜等情，迭據李岱岩於另案調查、偵查及審理中供
    認在卷，並於原審審理中以證人身分具結後作證屬實（見原
    審94年8月10日審判筆錄第7至11頁），證人即同案被告顏煌
    彬亦於本院審理中結證稱：丙○○對於以員工身分向銀行貸
    款之事都清楚等語（見原審94年9月14日審判筆錄第7頁），
    亦與同案被告林政雄於另案調查中所供與被告丙○○於另案
    調查及本案偵查中之供述相符（見偵查卷第101頁、第13 頁
    ），被告丙○○於原審及本院審理時雖辯稱：從未曾介紹李
    岱岩擔任人頭員工，關於公司找人頭員工辦款之事，伊並不
    知悉，李岱岩是甲○○介紹到公司，後來李岱岩因貸款及利
    息問題，要求伊向林政雄協調，遭伊拒絕，李岱岩心生不滿
    ，始挾怨誣指為伊介紹至公司辦理貸款云云。然被告丙○○
    於偵查中已自承：經林政雄授意找人頭向中華商業銀行貸款
    60萬元，李岱岩未在達暉公司任職，是甲○○帶來，我再把
    李岱岩帶去找林政雄等語明確（見偵卷第13頁），核與李岱
    岩、林政雄之供證互核相符，被告丙○○嗣後推翻前供，顯
    係飾詞卸責，自不足採信，至其請求傳喚甲○○自屬不必要
    ，附此敘明。
  (三)被告乙○○雖辯稱：當時介紹的人一再說簽名只是表示入公
    司乾股，可以三節分紅，並不知道是要作貸款，林政雄等人
    並冒用其名義向中華商業銀行股份有限公司借款200萬元，
    向華南商業銀行貸得00000000元、美金399900元，伊亦係被
    詐騙之被害人云云。惟查：被告乙○○原審自承以其名義填
    寫之中華商銀個人小額及消費者信用貸款申請與審核綜合表
    上之簽名是其親簽，且稱：當時其有注意到這個審核綜合表
    之名稱，但詢問過後，隨同其一同前往辦理之黃清治、顏煌
    彬等人均說只是入乾股而已，所以才會簽名，最後入乾股的
    錢是45000元等語，顯然被告乙○○在簽名之時，已經知悉
    所簽名之表格為何，又其自陳為軍校畢業、政治研究所碩士
    之學歷（見原審94年9月14日審判筆錄第7、13頁），則以其
    如此之學歷竟不知該表格乃用以向銀行申請貸款之用，孰人
    能信？且依常情，一般正常合法入股擔任公司股東，豈有完
    全不需要提供任何資金、勞力，即可按期獲得報酬，且於入
    股之初就可以獲得報酬？況證人即同案被告黃清治、顏煌彬
    於原審審理中均已詳證：有告知乙○○等人是辦理個人信用
    貸款等情（見原審94年8月10日審判筆錄第6頁、94年9月10
    日審判筆錄第8頁），益證被告乙○○確實知悉同案被告黃
    清治、林政雄、顏煌彬等人係以其名義作人頭員工以向中華
    商銀申請小額信用貸款等情甚明。被告乙○○雖又以表格上
    之印文非其所有、事後45000元也被其他人拿走等詞為辯，
    然如前述，其既已知悉是供同案被告黃清治等人作人頭員工
    辦理貸款，則為辦理貸款所需之相關事宜包括代刻印章、蓋
    用印文等當屬於其同意之範圍內；至被告乙○○事後是否確
    實拿到報酬，抑或第三人拿走，均不足為有利於其之認定。
    再者，林政雄等人是否另以被告乙○○之名冒貸款項乙節，
    核與本案被告乙○○於簽名辦理上述60萬元想額貸款時，知
    悉伊僅係擔任貸款人頭之事實無涉，亦不足為被告乙○○不
    知情之有利認定。
  (四)又中華商銀個人小額信用貸款核貸之審查，無非考量借款人
    之收入、工作證明，若有保證人且資力正常即票信、債信正
    常，審核上即較易為該行所接受，至於徵信工作，只為書面
    審查後，再以電話至任職公司訪查等情，亦據證人即中華商
    銀人員顏聰偉、稽核人員卜信源、陳玉玲於另案審理中到庭
    證述明確，有原審90年度訴字第993號91年11月8日、91年12
    月6日審判筆錄附卷可稽（見偵查卷第156至159、166、167
    頁），是中華商銀徵信及放款條件寬鬆，無非為其招攬貸放
    之手段，而被告乙○○與同案被告黃清治、林政雄、顏煌彬
    、李岱岩等人所持偽造之員工職務證明書及不實之扣繳憑單
    既為銀行審視是否借款之唯一根據，則其上所記載之虛偽工
    作及收入情狀，自屬詐術手段，足令中華商銀核貸人員誤信
    被告乙○○與同案被告李岱岩等借款人有還清貸款之能力，
    而陷於錯誤交付所貸款項甚明。
  (五)此外，除同案被告林政雄因死亡經判決不受理確定外，同案
    被告黃清治、李岱岩分別經原審以90年度訴字第993號判決
    有期徒刑5月、4月確定；顏煌彬則經本院以92年度上易字第
    3134號判決有期徒刑5月確定，亦有上開二判決書為憑，並
    經原審調閱上開案卷全卷後影印附卷供佐。是同案被告林政
    雄、黃清治、顏煌彬等人為清償開仁公司債務，避免同案被
    告黃清治所有上開房地遭拍賣，而由被告丙○○覓得同案被
    告李岱岩，林政雄等覓被告乙○○分別擔任人頭員工向中華
    商銀申請信用貸款，則被告丙○○、乙○○分別對同案被告
    黃清治、林政雄、顏煌彬等人所為前揭行為，就介紹同案被
    告李岱岩（被告丙○○部分），或提供自己為人頭員工申請
    信用貸款而詐得財物（被告乙○○部分），有犯意聯絡與行
    為分擔。
  (六)至被告乙○○與同案被告李岱岩等借款後曾經由同案被告黃
    清治、林政雄等繳付利息數期，而被告乙○○於事後亦遭中
    華商銀向法院聲請強制執行而自其他銀行帳戶執行還款，有
    上開放款客戶還款繳息查詢單及被告乙○○所提出之臺灣桃
    園地方法院91年1月15日桃院丁民執蘭字第13642號執行命令
    、扣款證明等相關資料可參，然此僅係詐得財物後還款之民
    事上問題，亦不足為被告等人無罪之認定。
  (七)綜上所述，被告2人所辯，均非可採。本件事證明確，被告
    2人犯行均堪認定，均應依法論科。
二、按員工職務證明書屬於品行能力服務相類之證書，被告丙○
    ○明知李岱岩無任職之事實、被告乙○○亦明知本身無任職
    事實，由同案被告林政雄、黃清治等指示不知情之公司會計
    偽造員工職務證明書並持向銀行貸款之用，使銀行陷於錯誤
    而核貸並撥付款項，自足生損害於中華商銀。核其等所為，
    均係犯刑法第216條、第212條行使偽造特種文書罪及第339
    條第1項之詐欺取財罪。被告丙○○就上開行使偽造特種文
    書與詐欺犯行，分與黃清治、林政雄、李岱岩、顏煌彬間；
    被告乙○○就提供自己為人頭員工申請信用貸款而詐得財物
    與林政雄、黃清治、顏煌彬間，有犯意之聯絡與行為分擔，
    均為共同正犯。被告2人由同案被告林政雄、黃清治等利用
    不知情之會計人員，偽造員工職務證明之特種文書，為間接
    正犯（各類所得扣繳暨免扣繳憑單在稅法上並非認定薪資支
    出之原始憑證，非屬商業會計法第15條原始憑證之範圍，此
    為我國最高法院邇來所持見解，是扣繳憑單係業務上所登載
    之文書，其犯罪主體須有業務上登載職務之人，學理上稱身
    分犯，亦屬己手犯，不能以間接正犯之態樣遂行，故被告2
    人由同案被告林政雄、黃清治等明知無領薪而將此不實事項
    ，使不知情從事業務之會計人員登載於其業務上作成之扣繳
    憑單，無法成立間接正犯，又因刑法第215條無如同法第214
    條使公務員登載不實罪之相類規定，法律既無處罰明文，故
    被告2人此部分所為尚不成罪，公訴人對扣繳憑單部分亦未
    起訴，附此敘明）。又偽造特種文書之低度行為，為行使之
    高度行為吸收，不另論罪。被告2人行使偽造特種文書之目
    的，均在於遂行詐欺之犯行，與其所犯之詐欺取財罪之間，
    均有方法結果之牽連犯關係，應依同法第55條之規定，從較
    重之詐欺取財既遂罪論處。原審認被告2人罪證明確，依刑
    法第28條、第216條、第212條、第339條第1項、第55條、第
    41條第1項前段、第74條第1款，罰金罰鍰提高標準條例第1
    條前段、第2條規定，並審酌被告丙○○為展大公司員工，
    因其等老闆即同案被告林政雄、黃清治之要求而犯本罪，被
    告乙○○、與丙○○介紹之同案被告李岱岩所詐得之金額各
    為60萬元，被告乙○○、顏煌琳於犯罪後均坦承部分犯行，
    與其等犯罪之手段、犯人之生活狀況、品行、智識程度、中
    華商銀放款寬鬆之核貸條件遭人利用亦有過咎，犯罪所生之
    危害、被告各自參與犯罪之程度，被告乙○○部分已全數清
    償完畢（有上開放款客戶還款繳息查詢單、執行命令、扣款
    證明等在卷可查）等一切情狀，分別判處被告丙○○、乙○
    ○各有期徒刑4月，並敘明被告2人行為後，刑法業於90年1
    月10日修正，並自同年月12日起生效，原刑法第41條「犯最
    重本刑為三年以下有期徒刑以下之刑之罪，而受六月以下有
    期徒刑或拘役之宣告，因身體、教育、職業或家庭之關係，
    執行顯有困難者，得以一元以上三元以下折算一日，易科罰
    金」，已修正為「犯最重本刑為五年以下有期徒刑以下之刑
    之罪，而受六個月以下有期徒刑或拘役之宣告，因身體、教
    育、職業、家庭之關係或其他正當事由，執行顯有困難者，
    得以一元以上三元以下折算一日，易科罰金。但確因不執行
    所宣告之刑，難收矯正之效，或難以維持法秩序者，不在此
    限。併合處罰之數罪，均有前項情形，其應執行之刑逾六月
    者，亦同」，經比較新舊法，以新法有利於被告，依刑法第
    二條第一項前段之規定，應依修正後刑法第41條第1項前段
    之規定，諭知易科罰金之折算標準，再以被告乙○○未曾受
    有期徒刑以上刑之宣告，有本院被告前案紀錄表可稽，因一
    時失慮，偶罹刑典，事後坦承部分犯行，被告乙○○部分已
    經中華商銀聲請強制執行清償完畢，信其經此刑之宣告後，
    應知警惕而無再犯之虞，因認暫不執行其刑為當，爰均併予
    宣告緩刑三年，用啟自新。認事用法，均無違誤，量刑亦屬
    妥適，被告2人上訴指摘原審判決不當，為無理由，自應予
    駁回。
三、被告乙○○經合法傳喚，無正當理由未到庭，爰不待其陳述
    逕行判決。
據上論斷，應依刑事訴訟法第368條、第371條，判決如主文。
本案經檢察官謝英民到庭執行職務。
中    華    民    國    95    年    3     月    7     日
                  刑事第二庭審判長法  官  蔡國在
                                  法  官  王詠寰
                                  法  官  江振義
以上正本證明與原本無異。
不得上訴。
                                  書記官  劉文美
中    華    民    國    95    年    3    月    7    日
附錄：本案論罪科刑法條全文
中華民國刑法第二百十六條
 (行使偽造變造或登載不實之文書罪)
行使第二百十條至第二百十五條之文書者，依偽造、變造文書或
登載不實事項或使登載不實事項之規定處斷。
中華民國刑法第二百十二條
 (偽造變造特種文書罪)
偽造、變造護照、旅券、免許證、特許證及關於品行、能力服務
或其他相類之證書、介紹書，足以生損害於公眾或他人者，處一
年以下有期徒刑、拘役或三百元以下罰金。
中華民國刑法第三百三十九條
 (普通詐欺罪)
意圖為自己或第三人不法之所有，以詐術使人將本人或第三人之
物交付者，處五年以下有期徒刑、拘役或科或併科一千元以下罰
金。
以前項方法得財產上不法之利益或使第三人得之者，亦同。
前二項之未遂犯罰之。


司法院資訊處製作；財團法人民間司法改革基金會備份。
